臺灣高等法院民事判決
108年度上易字第1211號
上  訴  人  戴辰澔  

訴訟代理人  苗怡凡律師
被 上訴 人  沈月娥  
訴訟代理人  胡鳳嬌律師
上列當事人間請求侵權行為損害賠償事件，上訴人對於中華民國
108年5月7日臺灣新北地方法院106年度訴字第3974號第一審判決
提起上訴，本院於109年11月10日言詞辯論終結，判決如下：
    主  文
原判決關於命上訴人給付逾新臺幣貳拾伍萬柒仟玖佰柒拾柒元本
息部分，及該部分假執行之宣告，暨除確定部分外之訴訟費用裁
判均廢棄。
上開廢棄部分，被上訴人在第一審之訴及假執行之聲請均駁回。
其餘上訴駁回。
第一審除確定部分外、第二審訴訟費用由上訴人負擔十分之七，
餘由被上訴人負擔。
　　事實及理由
一、被上訴人主張：上訴人於民國106年3月21日下午1時59分許
    ，騎乘車牌000-000號普通重型機車，沿新北市永和區大新
    街往中正路方向行駛，行經中正路與大新街口，本應注意車
    前狀況，隨時採取必要之安全措施，且依當時並無不能注意
    之情事，竟因安撫腳踏板上之寵物，不慎扭轉機車油門，致
    追撞前方沿同路段直行至上開地點停等紅燈，由訴外人王秀
    榕騎乘搭載伊之車牌000-000號普通重型機車，王秀榕及伊
    均倒地，致伊受有右側手部挫傷、食指開放性傷口伴有指甲
    受損、右側小腿挫傷等傷害，因而受有支出醫療費用新臺幣
    （下同）7,677元、薪資損失10萬8,900元、勞動能力減損14
    萬3,500元之損害及非財產上損害10萬元，共計36萬0,077元
    ，應由上訴人負賠償責任等情。爰依民法第184條第1項前段
    、第193條第1項、第195條第1項前段規定，求為命上訴人給
    付36萬0,077元及自起訴狀繕本送達翌日起算法定遲延利息
    之判決（原審就此部分為上訴人敗訴之判決，其提起上訴，
    其餘未繫屬本院部分，不予贅述）。
二、上訴人則以：醫療費用部分，主治醫師已表示被上訴人可出
    院，然其堅持住院，且於車禍後1年始至神經內科就診，均
    與本件車禍無關，應扣除住院費用及神經內科門診費用。薪
    資損失部分，以住院日數計算休養及暫停工作之期間即為已
    足。勞動能力減損部分，被上訴人遲至車禍發生7個月後始
    進行復健，為食指不能完全恢復之原因，且其食指運動角度
    之限制，並未對其工作產生任何影響。非財產上損害部分，
    則請求金額過高等語，資為抗辯。上訴聲明：㈠原判決關於
    命上訴人給付部分及該部分假執行之宣告均廢棄。㈡上開廢
    棄部分，被上訴人在第一審之訴及假執行之聲請均駁回。
三、上訴人於106年3月21日下午1時59分許，騎乘車牌000-000號
    普通重型機車，沿新北市永和區大新街往中正路方向行駛，
    行經中正路與大新街口，本應注意車前狀況，隨時採取必要
    之安全措施，而依當時天候晴、日間自然光線、柏油路面乾
    燥、無缺陷、無障礙物、視距良好，並無不能注意之情事，
    竟因安撫腳踏板上之寵物，不慎扭轉機車油門，致追撞前方
    沿同路段直行至上開地點而停等紅燈，由王秀榕所騎乘搭載
    被上訴人之車牌000-000號普通重型機車，致被上訴人倒地
    ，受有右側手部挫傷、食指開放性傷口伴有指甲受損、右側
    小腿挫傷等傷害；被上訴人當日至天主教耕莘醫療財團法人
    永和耕莘醫院（下稱耕莘醫院）急診、住院，並於同年月26
    日出院等事實，為兩造所不爭執（見本院卷一第75至76頁）
    ，自堪信屬實。
四、因過失不法侵害他人之權利者，負損害賠償責任；不法侵害
    他人之身體或健康者，對於被害人因此喪失或減少勞動能力
    或增加生活上之需要時，應負損害賠償責任；不法侵害他人
    之身體、健康者，被害人雖非財產上之損害，亦得請求賠償
    相當之金額，此觀民法第184條第1項前段、第193條第1項、
    第195條第1項前段規定甚明。上訴人自認就本件車禍之發生
    有過失（見原審卷第87至88頁），是其過失不法駕駛行為，
    致生本件車禍，侵害被上訴人之身體健康權，造成前開損害
    ，且有相當因果關係，被上訴人自得請求上訴人賠償財產及
    非財產上之損害。至被上訴人主張其所受損害共計36萬0,07
    7元，則為被上訴人所否認，並以前揭情詞置辯。茲就爭點
    論述如下：
  ㈠上訴人應賠償醫療費用7,677元：
　  上訴人不爭執被上訴人支出急診費用635元、住院費用4,892
    元、外科門診費用1,230元、神經內科門診費用920元，共計
    7,677元之事實（見本院卷一第76頁、本院卷二第130頁），
    惟以前詞否認住院費用及神經內科門診費用之必要性。然就
    住院必要性部分，業經耕莘醫院於107年3月3日函覆稱：「
    病患主訴無法工作，疼痛不已，若僅以其外觀無法顯露及判
    定程度」等語（見原審卷第67至69頁），可見被上訴人因本
    件車禍急診後，係經醫師評估後同意住院觀察，所生住院費
    用4,892元，自屬與本件車禍有關之必要費用。再就神經內
    科門診必要性部分，亦經耕莘醫院於107年6月26日函覆稱：
    「甲○○…於106年9月11日第1次至神經科門診，自述於106年3
    月車禍後有焦慮的症狀，…依此3次門診陳述主動性及願意服
    藥判斷其於車禍有直接之創傷後焦慮症狀」等語（見原審卷
    第123至125頁），足徵被上訴人並非車禍1年後始至神經內
    科門診就醫，且係因本件車禍有創傷後焦慮症狀而有就醫必
    要，所生門診費用920元，亦為與本件車禍有關之必要費用
    。上訴人空言否認，不足採信，自應賠償醫療費用7,677元
    。
  ㈡上訴人應賠償薪資損失6,800元：
　⒈按當事人於訴訟上所為之自認，於辯論主義所行之範圍內，
    固有拘束當事人及法院之效力，然如自認人已證明其自認與
    事實不符，自得撤銷其自認，此觀民事訴訟法第279條第3項
    規定甚明。
　⒉被上訴人主張其於本件車禍前之月薪為3萬6,300元之事實，
    雖曾為上訴人自認（見原審卷第89頁、本院卷一第73頁），
    然其嗣後撤銷自認，辯稱被上訴人於本件車禍前之月薪應為
    3萬4,000元（見本院卷二第130至131頁），並以被上訴人之
    雇主新北市私立永康老人長期照顧中心（養護型）（下稱永
    康長照中心）於109年8月13日函覆提供之薪資單為據（見本
    院卷二第55至67頁）。審諸被上訴人陳稱係以投保薪資為其
    主張月薪3萬6,300元之依據（見本院卷二第131頁），然被
    上訴人於105年、106年之永康長照中心薪資總額分別為39萬
    6,996元（見原審限閱卷第3頁）、40萬4,336元（見本院限
    閱卷第3頁），並為兩造所不爭執（見本院卷一第76頁），
    平均月薪依序為3萬3,083元【計算式：396,996÷12＝33,083
    】、3萬3,695元【計算式：404,336÷12＝33,695，元以下四
    捨五入】，均未達3萬6,300元。惟觀之永康長照中心函覆之
    薪資單，顯示被上訴人於本件車禍前之106年2、3月固定薪
    資均為3萬4,000元（見本院卷二第57、59頁）。據此足徵上
    訴人已證明其先前所為自認與事實不符，自可撤銷自認，並
    以上開薪資單為據，認定被上訴人於本件車禍前之月薪為3
    萬4,000元。
　⒊被上訴人雖主張：伊因本件車禍造成之傷口需要縫合，暫時
    無法出力使用，且伊有糖尿病史，癒合能力較差，又遺存關
    節活動侷限，應休養3個月無法從事看護工作，受有薪資損
    失云云。然被上訴人於急診時已完成縫合，且住院觀察5日
    後出院，此有耕莘醫院急診病歷、出院病歷摘要存卷可佐（
    見原審卷第49至61頁），並經耕莘醫院於109年1月6日函覆
    稱：被上訴人休養期間為住院天數，其有糖尿病史等語（見
    本院卷一第155至157頁）。基此可知耕莘醫院已依其專業知
    識經驗，及實際診療被上訴人之結果，考量被上訴人患有糖
    尿病之病史，及其住院、門診後復原之情形，評估其僅有住
    院期間有休養之必要，足堪採為本院判斷之依據，自可認定
    被上訴人於106年3月21日車禍後至同年月26日出院共計6日
    ，有休養之必要，逾此範圍未據被上訴人舉證證明之，自無
    休養之必要。
　⒋準此，被上訴人因本件車禍客觀上有休養6日之必要而無法工
    作，以平均每月為30日，及其車禍前月薪為3萬4,000元計算
    ，所受之薪資損失應為6,800元【計算式：34,000×6÷30＝6,8
    00】。逾此範圍之請求，則屬無據。
  ㈢上訴人應賠償勞動能力減損之損害14萬3,500元：
　⒈被上訴人因本件車禍受傷後減損勞動能力之比例，業經原審
    囑託國立臺灣大學醫學院附設醫院（下稱臺大醫院）鑑定，
    鑑定結果為減損5％，此有臺大醫院108年3月14日校附醫秘字
    第1080901355號函暨所附受理院外鑑定案件回復意見表、10
    9年3月7日校附醫秘字第1090014635號函暨所附受理院外鑑
    定案件回復意見表、門診病歷紀錄在卷為憑（見原審卷第24
    7至249頁、本院卷一第403至409頁）。審諸此鑑定係由具有
    專業知識經驗之環境及職業醫學部醫師執行，除參酌被上訴
    人之耕莘醫院病歷資料，並要求被上訴人在該部門診掛號實
    際問診，以其右手食指治療後遺存關節活動度受影響之屈曲
    度與伸展度，再依美國醫學會永久失能評估準則為原則，評
    估全人障害比例為5％，鑑定結果應屬信而有徵。
　⒉上訴人雖辯稱：上訴人之傷勢不構成失能，亦不影響看護工
    作，車禍後之薪資更未減少，且其仍持續復健，傷勢尚未固
    定，有改善可能；臺大醫院僅量測食指關節角度，並以全人
    障害評估，鑑定結果不足採信云云，並以耕莘醫院107年3月
    3日回函、被上訴人之薪資單為據（見原審卷第65至67頁、
    本院卷二第67頁）。然觀之耕莘醫院雖於107年3月3日函覆
    稱「外形實無法與受傷前相同，但不構成失能」等語，惟未
    詳述其理由及依據，自不足以推翻臺大醫院之上開鑑定結果
    。又臺大醫院鑑定意見已敘明其鑑定結果為「遺存且已達穩
    定之勞動能力喪失或減少」（見原審卷第249頁），自非針
    對尚未固定之傷勢為鑑定。至被上訴人於106年7月之薪資雖
    亦為3萬4,000元（見本院卷二第67頁），然影響薪資多寡之
    原因非僅一端，除受僱人之勞動能力外，其年資、與雇主之
    親疏關係、雇主之營運獲利情形，均會影響受僱人薪資高低
    ，自不能以被上訴人車禍後之薪資未減少，據以反推其勞動
    能力未減損。上訴人徒憑己見，任意指摘鑑定結果，卻未證
    明鑑定有何違失或不當，其空言置辯，並非可採。
　⒊被上訴人係於50年3月25日出生，為兩造所不爭執（見本院卷
    一第76頁），依勞動基準法第54條第1項第1款規定，於115
    年3月25日年滿65歲退休，故自前述休養期滿翌日即106年3
    月27日起至115年3月25日止，尚可工作8年364日。又被上訴
    人於本件車禍前之月薪為3萬4,000元，業如前述，是其每年
    因勞動能力減損5％之損害數額為2萬0,400元【計算式：34,0
    00×12×5％＝20,400】。準此，依霍夫曼式計算法（年別單利5
    ％）扣除中間利息（首期給付不扣除中間利息），計算1次給
    付勞動能力減損之損害數額為15萬4,768元【計算式：20,40
    0×6.00000000＋（20,400×0.00000000）×（7.00000000－0.00
    000000）＝154,768.00000000000。其中6.00000000為年別單
    利5％之第8年霍夫曼累計係數，其中7.00000000為年別單利5
    ％之第9年霍夫曼累計係數，其中0.00000000為未滿1年部分
    折算年數之比例（即364/365＝0.00000000）。元以下四捨五
    入】。是被上訴人僅請求14萬3,500元，自屬有據。
  ㈣上訴人應賠償非財產上損害10萬元：
　  非財產損害之賠償須以人格權遭遇侵害，使精神上受有痛苦
    為必要，其核給之標準固與財產上損害之計算不同，然非不
    可斟酌雙方身分資力與加害程度，及其他各種情形核定相當
    之數額。查上訴人為大學畢業，曾在手機通訊行門市工作，
    現為客服人員；被上訴人為初中畢業，現為照護員等節，業
    據兩造分別陳明在卷（見本院卷一第72頁）。復經原審及本
    院調取兩造105至107年稅務電子閘門財產所得調件明細表（
    見原審限閱卷第3、5頁、本院限閱卷第3至6頁、第9至12頁
    ），查知兩造均有相當之財產所得。上情均為兩造所不爭執
    （見本院卷一第72頁）。審酌兩造之教育程度、身分、社會
    地位、經濟狀況、被上訴人所受右側手部挫傷、食指開放性
    傷口伴有指甲受損、右側小腿挫傷等傷害及精神痛苦程度等
    一切情狀，認被上訴人請求非財產上損害賠償10萬元，應屬
    適當。上訴人抗辯金額過高云云，難認可採。
  ㈤準此，被上訴人因本件車禍得請求上訴人賠償之損害項目與
    金額，分別為醫療費用7,677元、薪資損失6,800元、勞動能
    力減損之損害14萬3,500元及非財產上損害10萬元，共計25
    萬7,977元【計算式：7,677＋6,800＋143,500＋100,000＝257,9
    77】。逾此金額之請求，則屬無據。
  ㈥損害之發生或擴大，被害人與有過失者，法院得減輕賠償金
    額，或免除之，民法第217條第1項固有明文，但以被害人與
    有過失之事實已獲證明，始能在訴訟上適用本條項之規定。
    上訴人雖以：被上訴人未遵囑返診復健，車禍後7個月始開
    始復健，致影響食指屈曲之角度，對於自己健康未盡妥善照
    顧義務，就本件損害之擴大應與有過失云云，而為過失相抵
    之抗辯，並以臺大醫院108年1月4日回函、耕莘醫院出院護
    理評估為據（見原審卷第241至243頁、本院卷二第27頁）。
    然觀之耕莘醫院出院護理評估記載被上訴人需要返診日期為
    106年月3月29日（見本院卷一第362頁），而被上訴人於該
    日確有至整形外科返診，亦於同年4月10、17日再次返診，
    此有醫療費用收據在卷可稽（見原審附民卷第29至34頁），
    自無上訴人所稱未遵囑返診之情。至臺大醫院於108年1月4
    日函覆稱：若當事人後續尚須復健治療或有其他併發症，則
    其勞動能力減損比例可能改變，併此敘明等語（見原審卷第
    242頁），充其量僅係受理鑑定前所為之通案提醒，未就被
    上訴人是否及何時復健對其勞動能力減損之損害有何具體影
    響為鑑定或說明，不足以證明被上訴人與有過失。上訴人未
    證明被上訴人就本件損害之擴大有何過失，其為過失相抵之
    抗辯，自無可取。
  ㈦末按給付無確定期限者，債務人於債權人得請求給付時，經
    其催告而未為給付，自受催告時起，負遲延責任。其經債權
    人起訴而送達訴狀，或依督促程序送達支付命令，或為其他
    相類之行為者，與催告有同一之效力。遲延之債務，以支付
    金錢為標的者，債權人得請求依法定利率計算之遲延利息。
    但約定利率較高者，仍從其約定利率。應付利息之債務，其
    利率未經約定，亦無法律可據者，週年利率為百分之5，民
    法第229條第2項、第233條第1項、第203條分別定有明文。
    本件給付為損害賠償之債，並無約定給付期限及遲延利息之
    利率，揆諸前揭法條規定，被上訴人主張以起訴狀繕本送達
    上訴人翌日即106年9月28日（見原審附民卷第5頁）起算法
    定遲延利息，亦屬有據。
五、綜上所述，被上訴人依民法第184條第1項前段、第193條第1
    項、第195條第1項前段規定，請求上訴人給付25萬7,977元
    ，及自106年9月28日起至清償日止，按週年利率5％計算之利
    息，洵屬有據，應予准許。逾此範圍之請求，則屬無據，不
    應准許。原審就逾上開應准許部分，為上訴人敗訴之判決，
    自有未洽。上訴意旨指摘原判決此部分不當，求予廢棄改判
    ，為有理由，爰由本院將此部分廢棄，改判如主文第2項所
    示。至上開應准許部分，原審為上訴人敗訴之判決，核無不
    合。上訴意旨指摘原判決此部分不當，求予廢棄改判，非有
    理由，應駁回此部分上訴。
六、本件事證已臻明確，兩造所為其餘攻擊、防禦及舉證，經本
    院審酌後，認與判決結論均無影響，爰不一一論列，附此敘
    明。
七、據上論結，本件上訴為一部有理由，一部無理由，依民事訴
    訟法第450條、第449條第1項、第79條，判決如主文。
中　　華　　民　　國　 109　　年　　11　　月　　24　　日
                  民事第十八庭 
                        審判長法  官  黃明發
                              法  官  周美雲
　　　　　　　　　　　　　　　法  官  賴彥魁
正本係照原本作成。
不得上訴。
中　　華　　民　　國　 109　　年　　11　　月　　24　　日
                              書記官  高瑞君